臺灣高等法院民事判決
110年度重上字第432號
上  訴  人  楊金順  
訴訟代理人  何威儀律師
視同上訴人  王碧銀  
            林寶春  
            凌麗貞  
上3 人共同
訴訟代理人  陳鼎正律師
視同上訴人  楊朝棟  
兼 上 1 人
訴訟代理人  楊寶琴  
視同上訴人  楊博鴻  
兼 上 1 人
訴訟代理人  楊煜東  
上2 人共同
訴訟代理人  陳永發  
被 上訴 人  楊金木  

訴訟代理人  江宜蔚律師
上列當事人間請求分割共有物事件，上訴人對於中華民國110年2
月26日臺灣桃園地方法院第一審判決（109年度重訴字第190號）
提起上訴，本院於111年11月23日言詞辯論終結，判決如下：
    主      文
原判決關於分割桃園市○○區○○段○○○○○○○地號土地部分，暨訴訟
費用之裁判（除確定部分外），均廢棄。
楊金順、王碧銀、林寶春、凌麗貞、楊金木共有坐落桃園市○○區
○○段○○○地號土地應予變價分割，所得價金依附表一第⑶欄所示應
有部分比例分配。
兩造共有坐落桃園市○○區○○段○○○地號土地應予分割，分割方法
如附圖二及附表二所示。
其餘上訴駁回。
第一審（除確定部分外）、第二審訴訟費用其中十分之一由兩造
依附表一第⑶欄所示比例負擔，其餘十分之九由兩造依附表一第⑸
欄所示比例負擔。參加訴訟費用由王碧銀、林寶春、凌麗貞負擔
。
    事實及理由
壹、程序方面
一、按請求分割共有物之訴，為固有必要共同訴訟，其訴訟標的
    對於共同訴訟之各人必須合一確定。又按訴訟標的對於共同
    訴訟之各人必須合一確定者，共同訴訟人中一人之行為有利
    益於共同訴訟人者，其效力及於全體，民事訴訟法第56條第
    1項第1款定有明文。本件被上訴人起訴請求分割兩造共有之
    桃園市○○區○○段000○00000○000地號土地（以下各以地號稱
    之，合稱系爭土地）及同段306-1地號土地，各土地共有人
    及應有部分比例如附表一所示，王碧銀、林寶春、凌麗貞（
    下稱王碧銀3人）受告知而參加訴訟。原審判決後，楊金順
    提起上訴，王碧銀3人輔助楊金順提起上訴（見本院卷一第2
    5至27頁），嗣原審被告楊順斌、楊添發、楊智翔、楊佳琳
    、楊佳琪、楊寶蘭、楊寶娟、段易成（下稱楊順斌8人）出
    售並移轉系爭土地應有部分於王碧銀3人，經本院裁准王碧
    銀3人代楊順斌8人承當訴訟（本院卷二第323至324頁）。本
    件分割共有物之訴訟標的對於原審共同被告必須合一確定，
    且形式上觀之，上訴有利於其他未上訴之共同被告，依上規
    定，楊金順上訴效力及於其他共同被告即301、301-1地號土
    地部分為王碧銀3人、306地號土地部分為王碧銀3人、楊朝
    棟、楊寶琴、楊煜東、楊博鴻，爰均將之列為視同上訴人。
    又原判決未合併分割系爭土地及306-1地號土地，楊金順非3
    06-1地號土地共有人，其上訴範圍自不包括原判決關於分割
    306-1地號土地部分，王碧銀3人於上訴狀中列載桃園市政府
    為視同上訴人，核屬贅列，併此敘明。
二、次按不變更訴訟標的，而補充或更正事實上或法律上之陳述
    者，非為訴之變更或追加，民事訴訟法第463條準用第256條
    定有明文。查兩造於本院第二審程序更正其聲明之分割方法
    ，核屬更正事實上陳述，非屬訴之變更追加。
貳、實體方面
一、被上訴人主張：兩造共有系爭土地，應有部分如附表一所示
    ，未訂有不分割之約定，亦無依使用目的不能分割之情形，
    惟無法達成分割協議。因伊於306地號土地近水源處整地種
    植作物，應依土地使用現況分配附圖一編號306⑴所示部分予
    伊，依民法第824條第1項規定請求准予分割系爭土地，即變
    價分割301、301-1地號土地，原物分割306地號土地如附圖
    一所示（原審准予分割系爭土地，將301地號土地分歸被上
    訴人取得，由被上訴人補償其他共有人，另變價分割301-1
    、306地號土地，所得價金由兩造依應有部分比例分配。上
    訴人聲明不服，提起上訴。未繫屬本院部分，不予贅述）。
    答辯聲明：㈠上訴駁回；㈡原判決關於306地號土地之分割方
    法應變更為如附圖一所示。
二、上訴人及視同上訴人則以：
　㈠楊金順、楊博鴻、楊煜東（下稱楊金順3人）：同意變價分割
    301、301-1地號土地，及原物分割306地號土地，伊3人願就
    分得之306地號土地繼續維持共有，願受分配附圖一、二所
    示分割方案編號306所示部分土地，共有人間無須金錢找補
    等語，資為抗辯。上訴聲明：⒈原判決廢棄；⒉被上訴人於第
    一審之訴駁回。
　㈡王碧銀、林寶春、凌麗貞（下稱王碧銀3人）：同意變價分割
    301、301-1地號土地，因楊寶琴、楊煜東、楊博鴻已出售其
    306地號土地應有部分予伊，經伊另訴請求其3人移轉應有部
    分，故306地號土地應依附圖二所示分割方案為原物分割，
    由伊取得該方案編號306⑴位置，與楊寶琴、楊煜東、楊博鴻
    等人取得之土地相鄰，以利伊日後使用土地，發揮土地價值
    等語，資為抗辯。上訴聲明：⒈原判決關於306地號土地分割
    方法部分廢棄；⒉上開廢棄部分，306地號土地准予分割如附
    圖二及附表二所示。
　㈢楊寶琴、楊朝棟（下稱楊寶琴2人）：306地號土地應原物分
    割，伊2人願維持共有並分得獨立一坵塊，同意附圖二所示
    分割方案；另因伊就306地號土地應有部分比例較少，原物
    分割取得土地面積不大，伊應有部分比例之土地亦可分配予
    王碧銀3人，並由該3人依市價找補伊，亦可變價拍賣306地
    號土地等語。
三、按各共有人除因物之使用目的不能分割，或契約訂有不分割
    之期限者外，得隨時請求分割共有物，民法第823條第1項前
    段定有明文。查系爭土地為兩造依附表一所示應有部分比例
    共有，306地號土地使用分區為甲種工業區，面積1,790.73
    平方公尺，系爭土地無因使用目的不能分割之情事，兩造無
    不能分割之約定，亦未訂有不分割之期限，惟無法達成分割
    協議等情，有土地登記第一類謄本、土地建物查詢資料、桃
    園市土地使用分區線上查詢及證明核發系統資料為證（本院
    卷二第219至242、489頁、本院個資卷），並為兩造所不爭
    執（本院卷一第384頁），被上訴人訴請裁判分割系爭土地
    ，即屬正當。
四、關於306地號土地之分割方法：
　㈠按共有物分割之方法，不能協議決定者，法院得因任何共有
    人之聲請，命為下列之分配：以原物分配於各共有人。變
    賣共有物，以價金分配於各共有人，民法第824條第2項定有
    明文。又定共有物分割之方法，固可由法院自由裁量，但仍
    應斟酌各共有人之意願、共有物之性質、價格、分割前之使
    用狀態、經濟效用、分得部分之利用價值及全體共有人之利
    益等有關情狀，定一適當公平之方法以為分割。
　⒈查，306地號土地現況部分佈滿雜草、部分由楊金順及楊金木
    在其上種植作物，有本院勘驗筆錄及現場照片可稽（本院卷
    一第300至310、454至462頁），其現況尚屬低度利用。次查
    ，楊金順3人、楊寶琴2人、王碧銀3人各自表明願就分割後
    取得之土地繼續維持共有（本院卷二第93、95、195、305頁
    ），被上訴人及王碧銀3人關於306地號土地分別提出附圖一
    、二所示分割方案，均依上開共有人繼續維持共有之意願分
    割306地號土地為4個坵塊，被上訴人據其種植作物之現況提
    出附圖一分割方案，王碧銀3人則考量其未來整合利用該土
    地之可能性而提出附圖二分割方案，楊寶琴2人則認亦可變
    價分割該土地。依上說明，如何讓全體共有人得有效利用30
    6地號土地，以充分發揮該地經濟效益，乃本件審酌重點。
    就兩造所主張各分割方案何者妥適，分述如下：
　⑴306地號土地為都市計畫內之甲種工業區土地，有桃園市政府
    111年8月3日府工養行字第1110213352號函、桃園市土地使
    用分區線上查詢及證明核發系統資料可佐（本院卷二第407
    、489頁），該土地之經濟目的在於開發為重工業使用，附
    圖一、二分割方案中，各共有人取得之土地均形狀方正且面
    臨春日路1388巷道路，可藉由該巷道出入，均使用便利。其
    次，楊金順3人、楊寶琴及楊順斌8人曾於109年1月16日與王
    碧銀3人簽訂不動產買賣契約書，出售系爭土地應有部分，
    楊煜東、楊博鴻、楊寶琴及楊順斌8人復與王碧銀3人簽訂不
    動產買賣契約書增修條款，約定依土地法第34條之1規定出
    售系爭土地予王碧銀3人乙節，有不動產買賣契約書、增修
    條款可憑（原審卷第81至93頁、本院卷一第161至167頁），
    且為兩造所不爭（本院卷一第384頁），嗣王碧銀3人依上開
    買賣契約訴請楊煜東、楊博鴻、楊寶琴移轉系爭土地，現由
    臺灣桃園地方法院審理中，且楊寶琴現仍有出售其306地號
    土地應有部分之意願，亦經王碧銀3人、楊寶琴分別陳明在
    卷（本院卷二第195、304頁）。考量王碧銀3人所提附圖二
    分割方案，其3人分得土地與楊寶琴分得土地相鄰，楊寶琴
    分得土地復與楊煜東、楊博鴻分得之土地相鄰，較有利於30
    6地號土地未來整合使用，得避免土地細分而減損該地經濟
    效益，被上訴人亦可繼續以所分得附圖二編號306⑵所示部分
    土地種植作物，不致影響其繼續使用土地，足見該分割方案
    應可最大程度維持全體共有人之利益；佐以楊金順3人、楊
    寶琴2人亦均贊同該分割方案（見本院卷二第305、484頁）
    ，足見該分割方案最符合共有人之意願。
　⑵附圖一分割方案固依被上訴人現種植作物之位置分配土地，
    然考量306地號土地屬甲種工業區土地，現僅被上訴人表示
    欲在其上繼續種植作物，倘分配附圖一編號306⑴所示部分土
    地予被上訴人，將使其他共有人分得之土地分處二端，難以
    整合大面積土地供工業使用，無法達最大經濟效用，則遷就
    使用現況而為分割，顯著降低該土地價值及經濟效能，有礙
    社會經濟發展。考量被上訴人無法證明兩造就306地號土地
    有分管約定，且其遷移至附圖二編號306⑵所示土地種植作物
    之成本，較306地號土地未能大面積整合之價值減損為低，
    足見依附圖二為分割，較能發揮土地效用並兼顧全體共有人
    利益。又王碧銀3人並無受分配楊寶琴2人應有部分比例之土
    地並以市價補償之意願，且306地號土地以原物分配並無困
    難，變價分割即非妥適，楊寶琴2人主張之分割方案均難採
    取，附此說明。
　⑶綜上，考量306地號土地使用現況與其經濟目的不符，難以兼
    顧所有共有人使用現況及土地經濟利益，暨衡量共有物之性
    質、共有人之意願、利害關係、經濟效用及全體共有人之利
    益，及各共有人所分得土地之環境、交通、使用現狀等各項
    因素，認遷就土地現況為分割，無法發揮306地號土地應有
    之效用，附圖二分割方案保有共有人後續整合306地號土地
    以開發使用之可能性，有助於增進土地使用收益效能，使該
    土地發揮最大經濟效益，應屬妥適。
　⒉306地號土地依附圖二所示之方法分割後，兩造所取得之土地
    ，係按其應有部分比例分配，並無未受分配或不能按應有部
    分受分配之情事，且兩造所分得之土地均臨路且形狀方整，
    衡酌各該部分土地之環境、交通狀況、使用現況等各項因素
    ，認兩造分得土地之價值均與其應有部分比例相當，自無以
    金錢相互補償之必要。
五、關於301、301-1地號土地分割方法：
　　查，301、301-1地號土地面積依序為204.7、0.31平方公尺
    ，有土地登記第一類謄本、土地建物查詢資料可憑（本院卷
    二第219至224頁、本院個資卷），301地號土地略呈西北、
    東南向之狹長形狀，臨路寬度甚窄，僅該土地東南側3.43平
    方公尺及南側臨接之301-1地號土地為春日路1866巷道路一
    部，301地號土地其餘部分現況雜草叢生，其上無建物及工
    作物等情，有地籍圖、本院勘驗筆錄、現場照片、桃園市桃
    園地政事務所複丈日期110年12月13日土地複丈成果圖可參
    （本院卷一第312、454至462、466頁）。可見301-1地號土
    地面積甚小，現供道路使用，無法原物分割並分配予各共有
    人；至301地號土地倘依其土地走向縱向分割，各共有人分
    得土地甚為細長，臨路寬度細窄，顯屬過度細分土地，致該
    地無法為有效之使用；橫向分割則大部分共有人分得之土地
    未臨路，顯著減低土地效用，均非合理適當之分割方法。又
    301及301-1地號土地現無任何共有人占有使用，或對該地有
    長久用益之情感關聯，亦無原物分割予任一共有人之理由。
    從而，301及301-1地號土地採原物分割，或由部分共有人分
    得全部及以金錢補償其他共有人等分割方法，均非適當，變
    價分割可探知上開土地在自由競爭市場之合理市場價值，確
    認競價時點該等土地之最優價格，且可使土地所有權歸於單
    純，最符土地經濟利用、整體規劃利用，且可迅速解決紛爭
    ，徹底消滅共有關係，對全體共有人均屬有利，兩造亦均同
    意變價分割301及301-1地號土地（本院卷二第305、484至48
    5頁），堪認該2筆土地應以變價分割，並由楊金順、王碧銀
    3人及被上訴人依附表一第⑶、⑷欄所示應有部分比例分配價
    金，始屬妥適。
六、綜上所述，被上訴人依民法第824條第2項規定，請求分割系
    爭土地，自屬正當，應予准許，應變價分割301、301-1地號
    土地，並依附圖二之方案分割306地號土地，各共有人分得
    土地如附表二所示。原判決未及審酌王碧銀3人於本院所提
    出306地號土地如附圖二之分割方法，暨以原物分割301地號
    土地，均有未洽。又按法院併以原物分配、變賣、金錢補償
    為共有物之分割方法時，其判決有不可分割之關係，當事人
    對於第一審法院定分割方法之判決提起上訴時，第二審法院
    如認第一審法院所定分割方法有部分不當，即應將第一審判
    決全部廢棄改判，不得為一部維持一部廢棄之判決（最高法
    院108年度台上字第812號判決意旨參照）。原判決所定301
    、306地號土地之分割方法不當，上訴意旨指摘原判決此部
    分不當，求予廢棄改判，為有理由，爰廢棄原判決此部分，
    改判如主文第2、3項所示。至原判決准予變價分割301-1地
    號土地，並無不合，上訴意旨指摘原判決此部分不當，求予
    廢棄改判，為無理由，應駁回其此部分上訴。
七、末按因分割共有物而涉訟，由敗訴當事人負擔訴訟費用顯失
    公平者，法院得酌量情形，命勝訴之當事人負擔其一部，民
    事訴訟法第80條之1定有明文。本件兩造就分割系爭土地未
    達協議而涉訟，而共有物分割意在消滅兩造間之共有關係，
    使各共有人單獨取得各自分得部分之使用權能，足認兩造均
    因系爭土地之分割而蒙其利，故關於訴訟費用之負擔，應由
    兩造依應有部分比例分擔之，方不致失衡，爰諭知兩造訴訟
    費用負擔之比例如主文第5項所示。
八、本件事證已臻明確，楊寶琴2人雖聲請鑑定306地號土地變價
    分割之價值，然兩造依附圖二分得306地號土地面積及價值
    均與各自應有部分比例相符，無找補必要，已如前述，自無
    鑑定該土地價值之必要。兩造其餘攻擊防禦方法及所用之證
    據，經本院斟酌後，認均不足影響本判決結果，爰不逐一論
    列，附此敘明。
九、據上論結，本件上訴一部為有理由、一部為無理由，依民事
    訴訟法第449條第1項、第450條、第80條之1、第85條第1項
    前段，判決如主文。　　
中　　華　　民　　國　　111 　年　　12　　月　　7 　　日
                  民事第二十三庭
                      審判長法  官  張松鈞
                            法  官  李昆曄
                            法  官  楊舒嵐
正本係照原本作成。
如不服本判決，應於收受送達後20日內向本院提出上訴書狀，其
未表明上訴理由者，應於提出上訴後20日內向本院補提理由書狀
（均須按他造當事人之人數附繕本）上訴時應提出委任律師或具
有律師資格之人之委任狀；委任有律師資格者，另應附具律師資
格證書及釋明委任人與受任人有民事訴訟法第466 條之1第1項但
書或第2項所定關係之釋明文書影本。如委任律師提起上訴者，
應一併繳納上訴審裁判費。
中　　華　　民　　國　　111 　年　　12　　月　　7 　　日
　　　　　　　　　　　　　  
　　　　　　　　　　　　　  書記官  常淑慧

附表一：
⑴編號 ⑵共有人 ⑶301地號 ⑷301-1地號 ⑸306地號 1 楊金順 4分之1 4分之1 40萬分之55000 2 王碧銀 6分之1 6分之1 6分之1 3 林寶春 6分之1 6分之1 6分之1 4 凌麗貞 6分之1 6分之1 6分之1 5 楊朝棟 無 無 10萬分之2250 6 楊寶琴 無 無 10萬分之2250 7 楊博鴻 無 無 20萬分之9000 8 楊煜東 無 無 20萬分之9000 9 桃園市政府 無 無 無 10 楊金木 4分之1 4分之1 400分之91 

附表二：
姓名 分得土地編號 （附圖二） 分得土地面積（平方公尺） 分得土地應有部分 楊金順 306 407.39 91分之55 楊博鴻   91分之18 楊煜東   91分之18 王碧銀 306⑴ 895.37 3分之1 林寶春   3分之1 凌麗貞   3分之1 楊金木 306⑵ 407.39 全部 楊寶琴 306⑶ 80.58 2分之1 楊朝棟   2分之1